最高法院刑事判決　　　　　　　九十四年度台上字第九三０號
　　上　訴　人　台灣高等法院高雄分院檢察署檢察官
　　被　　　告　甲○○
　　　　　　　　　　　　56號.
　　　　　　　　　　　　（另案在台灣高雄第二監獄執行中）
上列上訴人因被告違反毒品危害防制條例案件，不服台灣高等法
院高雄分院中華民國九十三年十一月三十日第二審更審判決（九
十三年度上更(一)字第二七四號，起訴案號：台灣屏東地方法院檢
察署八十九年度偵字第二一一七號、第二五○四號、第五九八六
號），提起上訴，本院判決如下：
    主  文
原判決撤銷，發回台灣高等法院高雄分院。
　　理　由
本件原判決以公訴意旨略以：被告甲○○基於牟利之概括犯意，
自民國八十八年十月間起至八十九年六月十四日止，連續在屏東
縣內埔鄉○○村○○路五十六號住處等地，販賣第二級毒品安非
他命予鄭達濱、利建文、林明正、劉建中、吳紹明等人，每次出
售新台幣（下同）五百元至一千五百元不等。第一次，經警於八
十九年四月十九日下午三時三十分許，在前揭住處查獲，並扣得
海洛因毛重○‧四公克、吸食器二組、空夾鏈袋一百六十個；第
二次，經警於八十九年十月三日循線查獲，因認被告涉犯販賣第
二級毒品罪嫌云云。但經審理結果，認為不能證明被告犯罪，因
而維持第一審諭知被告無罪之判決，駁回檢察官在第二審之上訴
，固非無見。
惟查：(一)、原判決以證人鄭達濱在八十九年五月八日之偵查中，
證述其施用之安非他命，係向其堂弟即被告購買一節，未依法具
結，自不得作為證據；又以鄭達濱曾於八十六年及九十二年間接
受天仁醫院精神疾患之治療，並於九十二年十二月三日經鑑定為
中度精神障礙，領有身心障礙手冊，而認其於第一審及原審前審
中之供證亦均不足據為不利被告之認定。惟鄭達濱與被告係堂兄
弟，屬四親等之旁系血親，依修正前刑事訴訟法第一百八十條第
一項第一款、第一百八十六條規定，不得令其具結，是其在前揭
偵查中就本件待證事項接受檢察官之訊問，雖未具結，其供述仍
具證據能力。又除法律有規定者外，不問何人，於他人之案件，
有為證人之義務，刑事訴訟法第一百七十六條之一定有明文。且
依同法第一百八十六條第一項第二款規定，證人因精神障礙，不
解具結之意義及效果者，不得令其具結。足見精神障礙之人，依
法仍有作證之義務，僅因其精神狀態欠缺具結能力時，不得令其
具結而已；至精神障礙者就待證事項所為供述之證據證明力如何
，自應由事實審法院依法踐行調查程序後，綜合卷證資料依職權
而為判斷，並於判決中說明其證據取捨之得心證理由。原判決徒
以鄭達濱在偵查中未經具結及其係中度精神障礙之人，即謂其在
偵查中及第一審、原審中之供證，均不得作為證據云云，顯有判
決適用法則不當之違法。(二)、原判決以利建文於偵查中及第一審
時，係證述其僅拜託被告去拿安非他命，否認有向被告買安非他
命，而認利建文上開供證，尚難據為不利被告之認定。惟利建文
在原審前審中供稱：「三月七日當天我被抓的時候，是拜託被告
幫我拿毒品安非他命，我拿四千元給被告，被告約我到保養廠等
，安非他命被告分兩次拿給我，當天五點的時候在墳墓那邊拿一
小包，被告說東西不夠，約我當天下午六時第二次到保養廠去拿
一小包，我在保養廠前面要走的時候，就被抓了」，經訊以：「
為何在警察局說一小包一千元？」時，供稱：「被告也要賺。我
拿到兩小包，我給被告四千元，因為平常我們都有接觸這個東西
，知道一小包的行情大約一千元，因為被告管道比較廣，所以透
過他買」、「當天早上我把錢拿去保養廠給被告，被告再打電話
給我，說東西已經拿到了，就約我去墳墓拿，因為不夠就再約去
保養廠拿，去保養廠的時候，被告交給我一小包，我離開後在保
養廠前就被抓了」各等語（見上訴卷第七二至七三頁），如果無
訛，被告受託為利建文購買安非他命時，似有賺取價差之營利行
為，利建文上開供述及其於八十九年三月七日下午至被告經營之
保養廠取得一小包安非他命後，於離去時為警在保養廠門口查獲
並扣案之安非他命一小包，何以不得據為被告有販賣安非他命予
利建文之不利論證，原判決悉未說明論列，理由已嫌欠備。又林
明正於偵查中及第一審時，雖改稱其係與被告合資購買安非他命
，然其於偵查中經訊以：「你與甲○○熟識？」時，係供稱：「
不熟，我們只有在買毒品時才碰面，平常沒有在一起喝酒或聊天
」等語（見偵字第五九八六號卷第十四頁），是被告與林明正既
無私誼，其何以甘冒為警查緝之風險，出面代不熟識之林明正購
買安非他命？此就被告有無意圖營利之判斷，至有關係，原判決
並未闡述論敘，即遽認被告係與林明正合資購買安非他命云云，
亦嫌速斷。(三)、劉建中於警詢中供稱其施用之安非他命「是向甲
○○購買的」、「我總共向甲○○購買五次安非他命，有時買新
台幣五百元或一千元不等，最後乙次是於八十九年六月十四日十
八時許，購買地都為甲○○自宅」、「詳細日期我忘了，經我推
算我向甲○○購買安非他命有五次」（偵字第五九八六號警卷十
八頁反面、十九頁），復在第一審中經訊以：「你有無向甲○○
買過安非他命？」時，供稱：「有，時間、地點就如同我於警訊
中所言」（見一審卷第三八頁）；然第一審明知劉建中於偵查中
不曾到場，竟於未提示或朗讀偵查訊問筆錄下，虛予訊以：「為
何於偵訊時供稱你有拜託他去拿？」，再依劉建中答稱：「我也
有拜託他去拿，我的意思是我拿錢給他，他叫我等一下再來拿」
等語，據以論述「證人劉建中明知其未曾應公訴人之傳喚到庭答
訊，詎竟於本院調查中稱……，是其證言不免有虛意附和之嫌，
顯難可採」云云（見一審判決第十頁第十一至十五行），其調查
程序顯未依法定程序踐行而具瑕疵，自不得以該有欠允洽之調查
方法作為證據證明力判斷之基礎。被告在原審之指定辯護人，亦
指摘第一審就劉建中之訊問方式不當（見更(一)卷第五九頁），惟
原判決仍援引第一審判決此部分之論述，作為劉建中在第一審不
利被告之供證無可採納之理由，自屬可議。檢察官上訴意旨指摘
原判決不當，非無理由，應認仍有發回更審之原因。
據上論結，應依刑事訴訟法第三百九十七條、第四百零一條，判
決如主文。
中　　華　　民　　國　九十四　年　　二　　月　二十四　日
                      最高法院刑事第七庭
                          審判長法官  陳　炳　煌
                                法官  陳　世　雄
                                法官  韓　金　秀
                                法官  吳　信　銘
                                法官  徐　文　亮
      本件正本證明與原本無異
                                      書  記  官
中　　華　　民　　國　九十四　年　　三　　月　　三　　日
                                                      V
